【裁判字號】    91,訴,666
【裁判日期】    920318
【裁判案由】    清償借款
【裁判全文】
臺灣臺北地方法院民事判決  九十一年度訴字第六六六號
    原      告    華南商業銀行股份有限公司
    法定代理人    丙○○
    訴訟代理人    戊○○
    被      告    源聯貿易股份有限公司
?
    兼法定代理人  己○○
    被      告    丁○○
    被      告    甲○○
    訴訟代理人    鄭正忠律師
    被      告    乙○○      .
右當事人間請求清償借款事件，本院判決如左：
    主    文
被告應連帶給付原告馬克壹拾肆萬伍仟肆佰柒拾壹元柒角壹分、新加坡幣貳萬零伍佰
陸拾貳元玖角參分，及按附表一、附表二計算之利息、違約金。如附表一、附表二「
墊款本金」欄所示馬克、新加坡幣金額清償時得以原幣或清償時債權人當時賣出匯率
折算新台幣給付。
訴訟費用由被告連帶負擔。
本判決於原告以新台幣玖拾壹萬元或同額之中央政府建設公債八十四年甲類第一期債
票供擔保後，得假執行。
    事    實
甲、原告方面：
壹、聲明：除供擔保金額外，如主文所示。
貳、陳述：
一、被告己○○、丁○○、甲○○、乙○○等，於民國八十四年二月二十二日簽立保
    證書，以新台幣（下同）壹仟萬元為限額，連帶保證被告源聯貿易股份有限公司
    （以下簡稱源聯公司）現在及將來所負之借款、票據、透支、墊款、保證、損害
    賠償等及其他一切債務。被告源聯貿易股份有限公司與原告簽訂進口物資融資契
    約，約定於美金三十六萬元之範圍內循環開發遠期信用狀，約定以各筆信用狀押
    匯日或裝運日起，按開發信用狀申請書上列明匯票期限計算各筆債務之清償日，
    利息自押匯日起算，並依當日原告所訂外幣貸款匯率計付利息。若遲延清償，應
    按原訂外幣貸款利率、遲延日原告新台幣基本放款利率加年息百分之二點五與遲
    延日原告外幣貸款利率三者孰高為準計付遲延利息，逾期在六個月以內者，另按
    遲延利率百分之十，逾期超過六個月者，按遲延利率百分之二十加計違約金。本
    金按當時原告之即期外匯賣出匯率折算新台幣或以原幣償還，利息以新台幣支付
    。原告依約為被告源聯公司代墊款項，然被告並未依約清償，尚欠如附表一、二
    「債權本金」欄所示之本金與利息、違約金。
二、被告己○○、丁○○、甲○○、乙○○依約既為被告源聯貿易股份有限公司之連
    帶保證人，對被告源聯公司前開欠款自應負連帶清償之責，屢向被告催討，均無
    效果，為此本於消費借貸及連帶保證之法律關係提起本件訴訟。
三、系爭保證書、授信約定書之連帶保證人欄不是甲○○所簽名，原告不爭執，但印
    章是甲○○的；當初是原告公司承辦人員黃錦隆至被告公司所在地對保，甲○○
    的簽名有遮蓋印文，可見何正輝是蓋章後才簽名。
四、被告於八十四年四月二十二日簽立授信約定書及保證書當時業已成年，得獨立為
    法律行為，其擔任源聯公司之連帶保證人自無須得其父母之同意始生效力，被告
    甲○○出具授信約定書及保證書予原告，縱不願繼續擔任連帶保證人，依民法第
    七百五十四條第一項規定，得隨時通知原告終止保證契約，被告甲○○未曾向原
    告終止保證契約，保證契約之效力始終繼續存在。被告甲○○自承已接受原告公
    司承辦人員向其辦理對保，且自認於保證書上簽名，足證被告甲○○已同意擔任
    被告公司之連帶保證人。
肆、證據：提出保證書、委任開發遠期信用狀及開發信用狀申請書、墊款兌付憑證、授
    信約定書、即期外匯匯率表、印鑑卡等證物為證。
乙、被告方面：
Ａ、被告源聯貿易股份有限公司、己○○、丁○○、乙○○部分：
    被告源聯貿易股份有限公司、己○○、丁○○、乙○○經合法通知，均未於言詞
    辯論期日到庭，亦未提出書狀作何主張陳述。
Ｂ、被告甲○○部分：
壹、聲明：請求駁回原告之訴及假執行聲請。
貳、陳述：
一、授信約定書對保欄、保證書的對保簽章欄以及印鑑卡的簽名，是被告所簽，但印章
    不是被告甲○○的。
二、依民法第一百五十三條規定，契約之成立須當事人相互意思表示一致始能成立，本
    件被告甲○○與原告公司從未有合意訂立授信約定書、保證書，亦未曾在授信約定
    書上連帶保證人或立約定書人欄位中簽名，雙方契約根本自始未成立。
三、依民法第二百七十二條規定，連帶債務之成立，必須基於明示之法律行為或法律有
    規定者為限；本件被告係於同案被告己○○所經營之源聯公司汽車材料部擔任外務
    員一職，八十四年二月間，被告己○○告知被告該公司因進口材料，擬向原告借款
    須要連帶保證人，並拿了二份空白之銀行表格要求被告填寫，被告當場不願填寫，
    惟被告己○○告知此份表格僅作申請之用，銀行也尚未作出任何的決定，而要求被
    告先在該銀行表格之對保人欄上蓋章，嗣得被告父母同意後，再於該授信約定書之
    立約定書人欄中及保證書中之連帶保證人之欄中簽名、蓋章及書立住址，被告為保
    住工作僅先於於該空白表格之對保書中簽名但未蓋章，亦未於八十四二月二十二日
    親赴原告處辦理任何對保手續。被告父母堅持不同意讓被告擔任保證人，被告即告
    知被告己○○不願擔任該公司向原告貸款之連帶保證人，因而被告自始未曾在原告
    所提出之保證書或授信約定書上連帶保證人或立約定書人欄位中簽名、蓋章及填寫
    自己之住址，八十六年三月間被告離職後，未曾與被告公司有所往來或聯繫。原告
    據以起訴請求之保證書及多份授信約定書，以肉眼觀察即可發現與其餘連帶保證人
    己○○、丁○○、乙○○等人，均出於同一人之筆跡，由此益見被告甲○○並未擔
    任系爭借款之連帶保證人，復無其他法律規定被告應負連帶保證之情事，本件原告
    起訴與民法第三百七十二條規定不符。
四、民事訴訟法第二百七十七條規定，當事人主張有利於己之事實者，就其事實有舉證
    責任，又請求履行債務之訴，除被告自認原告所主張債權發生原因之事實外，應先
    由原告就其主張此項事實負舉證責任，必須證明其為真實之後，被告於其抗辯事實
    ，始應負證明責任。原告應對前開被告否認事項負舉證責任。原告所提出之開發外
    幣遠期信用狀申請書及相關墊款兌付文件，均與請求之內容不符，原告亦應負舉證
    責任。
五、證人黃錦隆所述與事實不符，且違反授信約定書第十三條規定。
參、證據：聲請訊問證人黃錦隆。
丙、本院依職權函請法務部調查局鑑定印鑑卡、授信約定書、保證書上之印文是否為
    同一印章蓋用，以及印鑑卡、授信約定書上簽名與蓋印之先後順序。
    理    由
甲、程序方面：
    本件被告源聯貿易股份有限公司、己○○、丁○○、乙○○未於言詞辯論期日到
場，核無民事訴訟法第三百八十六條所列各款情形，應依原告之聲請，由其一造辯論
而為判決。
乙、得心證之理由：
一、本件原告主張被告己○○、丁○○、甲○○、乙○○等，於民國八十四年二月二
    十二日簽立保證書，以一千萬元為限額，連帶保證被告源聯公司現在及將來所負
    之借款、票據、透支、墊款、保證、損害賠償等及其他一切債務。被告源聯貿易
    股份有限公司與原告簽訂進口物資融資契約，約定於美金三十六萬元之範圍內循
    環開發遠期信用狀，原告依約為被告原聯公司代墊款項，然被告並未依約清償，
    尚欠如附表一、二「債權本金」欄所示之本金與利息、違約金，爰依消費借貸、
    連帶保證之法律關係請求被告連帶給付如主文所示之金額；被告源聯貿易股份有
    限公司、己○○、丁○○、乙○○經合法通知，並未提出任何主張或陳述，被告
    甲○○則以伊未於連帶保證人欄簽章，印章亦非伊所蓋用，伊僅於授信約定書、
    保證書之對保欄簽名，並無為保證之意思，且原告所主張之金額與證據不符等語
    ，資為抗辯。
二、原告主張之事實，業據其提出保證書、委任開發遠期信用狀及開發信用狀申請書
    、墊款兌付憑證、授信約定書、即期外匯匯率表、應收信用狀款明細表、印鑑卡
    等證物為證，核屬相符。被告甲○○雖以前開情詞置辯，然查：
（一）原告所主張之債權金額、利率、利息違約金起算日，核與其所提出之應收信用
      狀款明細表、墊款兌付憑證、即期外匯匯率表之記載相符，堪信屬實，被告空
      言爭執原告請求金額與證據不符云云，尚無可採。
（二）原告主張被告甲○○應負連帶保證責任，並提出保證書、授信約定書為證，被
      告甲○○自承確有於保證書、授信約定書上對保欄簽名，但並未於連帶保證人
      欄簽名，亦未蓋用印章。證人黃錦榮則到庭證稱，本件當初為伊負責對保，被
      告甲○○係親自在授信約定書、保證書之對保欄簽章，印章亦為被告甲○○自
      己蓋用，連帶保證人欄係被告源聯公司之人所寫銀行僅要求對保欄須連帶保證
      人親自簽名等語。經本院依職權函請法務部調查局鑑定印鑑卡、授信約定書、
      保證書上之印文是否為同一印章蓋用，以及印鑑卡、授信約定書上簽名與蓋印
      之先後順序，鑑定機關則以須檢送蓋用之印章實物以利鑑定，至於係先簽名或
      先蓋印章，則因字跡墨色與印文印泥產生互溶現象，且交叉部位過少，無法判
      斷，此有法務部調查局調科貳字第09100168150號函在卷可稽。
（三）本件雖因欠缺印章實物，無從經由鑑定確定印鑑卡、授信約定書、保證書上之
      印文是否出於同一印章，以及連帶保證人欄簽名與蓋印之先後順序，然查：民
      法就保證契約之訂立，並無要式之規定，民法第二百七十二條亦僅規定連帶債
      務之成立須以明示為之，並無要式之規定，換言之，授信約定書、保證書僅須
      足以表示兩造業已經明示之意思表示合致成立連帶保證契約，即為已足，並無
      必須於某特定欄位簽名，始生效力之情況。被告甲○○係民國五十七年一月二
      十四日生，當時業已二十七歲，系爭保證書、授信約定書之用語亦非艱澀，依
      其智識能力，應足以了解其內容，被告甲○○既已親自簽名於保證書、授信約
      定書之對保欄，並將授信約定書、保證書由原告收回，此一行為客觀上應認為
      係就授信約定書、保證書之內容為明示同意之意思表示。被告甲○○雖辯稱伊
      未於連帶保證人欄簽名，亦未用印，並無為保證之意思，然如前所述，連帶保
      證人簽名之次數、位置、用印與否均非法律所要求，尚無從僅因被告甲○○並
      未於連帶保證書、契約書上所有須書立姓名之欄位均親自簽名用印，即置其已
      親自簽名於對保欄之事實於不顧，至於被告甲○○內心主觀之意思是否與其表
      現於外之意思表示相同，更非所問。原告既已依授信約定書第十三條之規定收
      受該授信約定書與保證書，原告與被告甲○○間之連帶保證契約即因意思表示
      合致而成立，被告甲○○於保證責任發生前，既未終止連帶保證契約，自應依
      約就被告源聯公司對原告之債務負連帶保證之責，被告甲○○辯稱其無庸負保
      證之責云云，尚無可採。
三、按消費借貸之借用人，應於約定期限內，返還與借用物種類、品質、數量相同之
    物，民法第四百七十八條前段定有明文；又，保證債務之所謂連帶，係指保證人
    與主債務人負同一債務，對於債權人各負全部給付之責任者而言，最高法院四十
    五年臺上字第一四二六號著有判例可參。被告源聯公司既與原告間定有消費借貸
    契約，原告亦已如數撥款及代墊信用狀款項，被告源聯公司即應依約償還。然被
    告源聯貿易股份有限公司迄未能依約清償，被告甲○○、己○○、丁○○、乙○○復允為被告源聯公司之連帶保證人，被告即應就此一借款債務負連帶清償之責
    。從而，原告依消費借貸及連帶保證契約請求被告連帶給付如主文所示之本金、
    利息、違約金，即屬正當，應予准許。
四、原告陳明願供擔保，請求宣告假執行，核無不合，茲酌定擔保金額，予以准許。
五、據上結論，本件原告之訴為有理由，依民事訴訟法第三百八十五條第一項前段、
    第八十五條第二項、第三百九十條第二項，判決如主文。
中      華      民      國    九十二    年      三      月     十八     日
                                    民事第六庭法      官  陳怡雯
右為正本係照原本作成
如對本判決上訴，須於判決送達後廿日內向本院提出上訴狀
中      華      民      國    九十二    年      三      月    二十一    日
                                              法院書記官  謝梅琴


司法院資訊處製作；財團法人民間司法改革基金會備份。
